【裁判字號】    97,台上,2982
【裁判日期】    970630
【裁判案由】    擄人勒贖等罪
【裁判全文】
最高法院刑事判決            九十七年度台上字第二九八二號
上   訴   人  台灣高等法院台中分院檢察署檢察官
上訴人即被告  戊○○
選 任辯護 人  廖志堯律師
上訴人即被告  甲○○
              丙○○
上  列一  人
選 任辯護 人  楊俊樂律師
被        告  乙○○
              丁○○
上列上訴人等因被告等擄人勒贖等罪案件，不服台灣高等法院台
中分院中華民國九十七年一月十六日第二審判決（九十六年度上
訴字第二二０六號，起訴案號：台灣台中地方法院檢察署九十五
年度偵字第二二五九五、二三八八七、二四七五八號），提起上
訴，本院判決如下：
    主  文
原判決關於戊○○、丙○○、乙○○、丁○○部分及甲○○擄人
勒贖部分均撤銷，發回台灣高等法院台中分院。
其他上訴駁回。
    理  由
甲、發回（即擄人勒贖）部分：
本件原判決撤銷第一審關於上訴人即被告戊○○部分及上訴人即
被告甲○○擄人勒贖部分之科刑判決，暨諭知上訴人即被告丙○
○無罪部分之判決，改判論戊○○、甲○○、丙○○以共同意圖
勒贖而擄人罪，戊○○處有期徒刑拾貳年，甲○○處有期徒刑玖
年，丙○○處有期徒刑柒年壹月；並各為相關沒收之諭知。及維
持第一審諭知被告乙○○、丁○○均無罪部分之判決，駁回檢察
官在第二審該部分之上訴，固非無見。
惟按：一、共同正犯，應對犯罪之全部事實負責；又沒收於裁判
時併宣告之，故沒收之物應於主文內詳加宣示，方足以為執行時
之根據。原判決理由說明：「扣案之附表三編號 7至10、12所示
之SIM 卡係供本案犯罪聯絡所用之物，依前揭說明屬被告張簡明
輝所有，依刑法第三十八條第一項第二款宣告沒收。」等語（見
原判決第一三頁），而張簡明輝既經原判決認係本件戊○○、甲
○○、丙○○（下稱戊○○等）所犯擄人勒贖罪之共同正犯，經
判刑確定，則上開SIM 卡縱係張簡明輝所有，仍應在其餘共同正
犯戊○○等論罪之從刑內併為宣告沒收，始為適法。原判決僅於
理由內為上引之說明（見原判決第十三頁），未於戊○○等論罪
之主文內，就上列物品為沒收之諭知，難謂無不適用法則及主文
與理由不相適合之違誤。二、原判決事實欄載稱：戊○○因以火
車丟包方式向被害人庚○○之家屬取贖未能成功，遂以電話向被
害人之家屬表示贖款提高為新台幣（以下除註明為人民幣者外，
均同）三百五十萬元，並指示其家屬搭機前往大陸，直接將款項
匯入與其有犯意聯絡之綽號「小陳」之真實姓名年籍不詳之大陸
地區成年男子所提供之人頭帳戶內；庚○○之子己○○遂依照戊
○○之指示，依約前往大陸深圳地區，將人民幣八十萬元匯入上
揭指定帳戶內，得款後並未釋放被害人，仍指示「小陳」接續在
大陸地區撥打電話向被害人家屬勒贖款項等情，似認定該綽號「
小陳」之大陸地區成年男子亦為本案擄人勒贖之共同正犯；嗣於
理由論斷則稱：「被告戊○○、曾耀興、甲○○、張簡明輝及丙
○○之間，就擄人勒贖之犯行，有犯意之聯絡及行為分擔，均為
共同正犯。」等語（見原判決第五、一一頁）。其對於共同正犯
人數之認定，事實欄之記載與理由之說明，前後未盡一致，自嫌
理由矛盾。三、審理事實之法院，對於與被告被訴事實有關之證
據，應從各方面詳予調查，以期發現真實，苟有與待證事實相關
之證據尚未查竣，即難為有利或不利於被告之判斷。原判決對於
乙○○、丁○○被訴參與本件擄人勒贖犯行，涉犯刑法第三百四
十七條第一項之擄人勒贖罪嫌部分，認無證據足資證明乙○○為
本件擄人勒贖之共同正犯，丁○○亦非知悉其與丙○○同至現場
，所欲撿拾被害人家屬自火車上丟包之袋子，為擄人勒贖之贖款
等情，乃為該被告等有利之認定。然查：(一)、戊○○於警詢供述
：本件以己○○之家人為擄人勒贖之對象，係由乙○○選定，乙
○○並帶同伊至己○○父母居住之地方察看，再由伊與綽號「阿
強」（曾耀興）、「阿輝」（張簡明輝）等策劃執行等情，且於
偵查中證述：乙○○之弟翁志清有一房子要賣，委託己○○處理
，事畢，己○○與其弟間債務未清，乙○○就要伊找曾耀興等人
一起綁架己○○或其家人等語，又稱：「路是乙○○報的，……
乙○○就叫我找曾耀興、張簡明輝做這件擄人勒贖的事情，乙○
○一開始說贖金四、六分，……若不是乙○○帶我去，我根本不
曉得己○○他家住哪裡，我之前只聽過己○○，不認識己○○，
乙○○說本來要綁架己○○老婆的奶奶，後來己○○老婆的奶奶
在農曆閏七月時過世，之後才會轉向己○○父母親或是己○○本
人」等語（見卷面為「台中市警察局第六分局解送人犯報告書」
之警卷第三三頁，第二二五九五號偵查卷第七、六七頁），一再
指稱乙○○參與本案擄人勒贖犯行之過程綦詳，參以己○○於偵
查中證述：伊看過戊○○、曾耀興一次，但不認識，伊只認識乙
○○，乙○○之弟翁志清拿房子向伊借錢，並委託伊處理該屋，
伊持本票裁定將該屋拍賣掉，得款扣抵銀行貸款及欠伊之款項，
中間有點摩擦，講清楚後就沒有問題了，及稱：「（你覺得會找
上你是何原因？）我也不知道，我認為應該是房子糾紛，我打電
話給翁志清，他說他沒有，案發後我想來想去只有這個糾紛，所
以打電話給乙○○問他說我爸爸是否在你手上，他說沒有……，
我跟翁志清是有糾紛，乙○○他還欠我兩百萬元，交保金也是我
幫他保出來的。」等語（見同上偵查卷第一０五、一０六頁），
依己○○所供，其與乙○○、翁志清兄弟間，確曾有債務糾葛，
戊○○上開所述即似非全屬無稽。衡情戊○○等與己○○及其家
人並非熟識，戊○○何能得知己○○與乙○○兄弟間有債務糾葛
，及知悉己○○父母之住處？又戊○○與乙○○間之交情如何，
有無仇隙？如乙○○並無戊○○所稱之涉案事實，戊○○焉會一
再指證乙○○係指使本件擄人勒贖之人？以上各情，攸關認定乙
○○有無被訴之擄人勒贖犯行，自應逐加查究釐清。原審未為查
明，即遽認不能證明乙○○犯罪，自難謂無調查職責未盡之違誤
。(二)、丁○○於警詢供承其於九十五年九月二十八日晚上，夥同
丙○○至靠近龍井火車站附近之平交道，欲撿拾自火車上丟下袋
子之事實，並陳稱卷附通訊監察譯文中，其所稱：「OK了」，即
指其前與丙○○準備撿拾擄人勒贖丟包贖款之事云云，而否認當
時知悉為撿拾擄人勒贖之贖款。然依卷附電話監聽內容所載，丙
○○於九十五年十月七日十九時二十九分三十二秒，在與戊○○
對話中稱：「第二次一定OK的東西怎麼不要，你想我們都安排好
了，連時間都看好要跟你報了，到現場說不可以，我不會騙你，
你問我的朋友『阿吉』（『杰』之台語音譯）就知道……我跟你
說，他一定有報警，第一天的時候我在跟你講電話有一部車就停
在那裡，外來的車子喔，我朋友在那邊那麼久，他知道什麼叫外
來的車子，我們就覺得怪怪的，我就想不要管他照作，第二天中
午而已就有八、九個穿便衣後面都插東西……」等語，同日十九
時三十八分二十七秒，丙○○與丁○○通話中，亦稱「Ａ（丙○
○，下同）：他（按指戊○○）剛才有打給我。Ｂ（指丁○○，
下同）：他有說我電話都沒接嗎？Ａ：沒有說你，他是說我為什
麼都沒有跟他說一下，我說那個狀況我有說給他聽，他說那條OK
了。Ｂ：OK了喔。Ａ：就是我們之前處理那條OK了。Ｂ：這樣喔
。Ａ：我有叫他說要拿一點來補貼。Ｂ：對啊。Ａ：我有跟他說
了。」各等語，丁○○於警詢並稱：其與丙○○在現場鐵軌附近
停車等了約一個小時等語（見同上警卷第四九至五一頁），似顯
示丁○○與丙○○二人為撿拾該火車丟包，經事先至現場仔細觀
察週遭人車狀況，以規避警方查緝，並在現場長時間守候。以其
等為取得被害人交付之財物，需大費周章，使他人難以知悉加害
人為何人之行徑，再印證前引丁○○與丙○○間之通話內容及丁
○○於警詢之供述，是則丁○○夥同丙○○依戊○○指示撿拾上
開丟包當時，能否謂其並不知係為擄人勒贖之其他正犯取得被害
人家屬交付之贖款，而參與擄人勒贖之犯行，自非無疑。原審未
遑斟酌上開事證，再詳加審認查明，遽行判決，亦嫌速斷。以上
或為檢察官及戊○○等上訴意旨所指摘，或為本院得依職權調查
之事項，應認原判決關於上開部分有撤銷發回更審之原因。又原
判決於理由壹、第四項，說明原判決附表（下稱附表）一、二及
附表三編號七至十、十二所示之物，均為戊○○等與其餘正犯供
犯罪所用之物，均予宣告沒收（見原判決第十三頁）；另於理由
壹、第二項之(一)卻載稱上訴人戊○○等供述之擄人勒贖犯罪事實
，有扣案槍、彈及「及如附表一、附表二編號 7至10、12等物可
資佐證」等語（見原判決第七至八頁），而其附表二並無上開理
由所謂之編號八至十及十二之扣押物品。參互以觀，上開「及如
附表一、附表二編號7至10、12等物可資佐證」等語，似為「附
表一、二及附表三編號七至十、十二所示之物」之部分文字漏載
。案經發回，並應注意補正之。
乙、駁回（即甲○○違反槍砲彈藥刀械管制條例及加重竊盜）部
分：
一、違反槍砲彈藥刀械管制條例部分
按刑事訴訟法第三百七十七條規定：上訴於第三審法院，非以判
決違背法令為理由，不得為之。是提起第三審上訴，應以原判決
違背法令為理由，係屬法定要件。如果上訴理由書狀並未依據卷
內訴訟資料，具體指摘原判決不適用何種法則或如何適用不當，
或所指摘原判決違法情事，顯與法律規定得為第三審上訴理由之
違法情形，不相適合時，均應認其上訴為違背法律上之程式，予
以駁回。本件原審經審理結果，認為甲○○與經原審判刑定讞之
共同正犯曾耀興、張簡明輝共同未經許可，持有美國SMITH＆WES
SON廠製SW380型口徑0.38制式半自動手槍、制式子彈、制式達姆
彈，違反槍砲彈藥刀械管制條例之犯行明確，因而維持第一審關
於該部分依想像競合犯從一重論甲○○以共同未經許可持有手槍
罪之科刑判決（處有期徒刑六年，併科罰金新台幣十二萬元，並
諭知罰金如易服勞役之折算標準，及為相關沒收之諭知），駁回
甲○○在第二審之該部分上訴。已詳敘其調查、取捨證據之結果
及憑以認定犯罪事實之心證理由。並就甲○○否認犯行之供詞及
其所辯各語認非可採，予以論述及指駁。從形式上觀察，原判決
關於此部分尚無足以影響判決結果之違背法令情形存在。甲○○
關於此部分上訴意旨略稱：伊當時僅持電擊棒參與犯案，其餘正
犯曾耀興等人持有槍、彈為擄人勒贖行為，非伊所能預見，縱認
伊於其餘正犯持槍、彈犯案時，與其等有默示之犯意聯絡，然係
與擄人勒贖行為同時併行，應與擄人勒贖部分屬一行為觸犯數罪
名之想像競合犯關係，原判決予以分論併罰，有不適用法則或適
用法則不當之違法等語。惟查：甲○○與其餘正犯曾耀興、張簡
明輝著手實行擄人勒贖行為之前，即分別由甲○○持電擊棒，張
簡明輝持上述槍、彈，作為其等共同犯案之工具，曾耀興則負責
駕車把風接應，經事先分工，再同至被害人住處附近守候，嗣發
現被害人出現，即前往將其強行擄走等情，有甲○○與其餘正犯
曾耀興、張簡明輝於警詢之供述可稽。原判決以甲○○否認知悉
其他正犯非法持有槍、彈，及曾耀興、張簡明輝於原審作證時亦
稱甲○○事先不知持有槍、彈等語，均與其等前供不符，為諉責
或附和之詞，俱無足採；並敘明證人曾耀興、張簡明輝於原審所
證與警詢之供述不符，其等先前於警詢之陳述具有較可信之特別
情況，且為證明犯罪事實存否所必要者，合於傳聞法則之例外，
得為證據，乃據以認定甲○○確有未經許可持有槍、彈之犯行，
並應與另犯擄人勒贖等罪分論併罰，業已詳述認定之依據及取捨
證據之理由。核其推理論斷衡諸經驗及論理等證據法則皆無違背
，於法自難謂違誤。經核甲○○此部分上訴意旨，係置原判決所
為明白論斷於不顧，仍持已為原判決指駁之陳詞，專憑己意再事
爭辯，或任意指摘原判決違法，難認已符合首揭法定之第三審上
訴要件。此部分上訴違背法律上之程式，應予駁回。
二、加重竊盜部分
按刑事訴訟法第三百七十六條所列各罪之案件，經第二審判決者
，不得上訴於第三審法院，法有明文。本件甲○○竊盜部分，原
判決維持第一審之科刑判決，係依刑法第三百二十一條第一項第
二、三款之結夥三人以上攜帶兇器竊盜罪論處罪刑（處有期徒刑
七月，與其餘所犯擄人勒贖、違反槍砲彈藥刀械管制條例罪分論
併罰），核屬刑事訴訟法第三百七十六條第二款之案件。依首開
說明，既經第二審判決，自不得上訴於第三審法院，甲○○竟對
該部分併為提起上訴，顯為法所不許，應併予駁回。
據上論結，應依刑事訴訟法第三百九十七條、第四百零一條、第
三百九十五條前段，判決如主文。
中    華    民    國  九十七  年    六    月   三十   日
                      最高法院刑事第十庭
                          審判長法官  邵  燕  玲
                                法官  李  伯  道
                                法官  孫  增  同
                                法官  吳      燦
                                法官  李  英  勇
      本件正本證明與原本無異
                                      書  記  官
中    華    民    國  九十七  年    七    月    三    日
                                                      v


司法院資訊處製作；財團法人民間司法改革基金會備份。
